ACORDAO-COMPLETO-2417497

ACÓRDÃO 9354/2020 ATA 31/2020 - PRIMEIRA CÂMARA

VISTOS, relatados e discutidos estes autos de pensões civis concedidas pela Fundação Nacional de Saúde,
ACORDAM os Ministros do Tribunal de Contas da União, reunidos em sessão da Primeira Câmara, com fulcro nos arts. 1º, inciso V, e 39, inciso II, da Lei 8.443/1992 e diante das razões expostas pelo Relator, em:
9.1. aplicar ao sr. Paulo Ricardo Ferronato, em face do não atendimento a diligência deste Tribunal, a multa prevista no art. 58, inciso IV, da Lei 8.443/1992, no valor de R$ 10.000,00 (dez mil reais) ;
9.2. fixar o prazo de 15 (quinze) dias, a contar da notificação, para que o responsável comprove, perante o Tribunal, o recolhimento da dívida aos cofres do Tesouro Nacional, atualizada monetariamente a partir do dia seguinte ao término do prazo ora estabelecido, até a data do efetivo recolhimento;
9.3. determinar à Fundação Nacional de Saúde que:
9.3.1. promova, caso não comprovado o tempestivo recolhimento, o desconto integral ou parcelado da multa consignada no subitem 9.1 deste Acórdão sobre os vencimentos do responsável, observados os limites previstos na legislação pertinente, nos termos do art. 28, inciso I, da Lei 8.443/1992, c/c o art. 219, inciso I, do Regimento Interno do TCU;
9.3.2. investigue, no prazo de 30 (trinta) dias, a situação atual do sr. José Luiz Araujo de Andrade, filho maior inválido da ex-servidora Maria do Livramento Araujo de Andrade, e, caso comprovado seu falecimento:
9.3.2.1. proceda à imediata suspensão do pagamento da respectiva pensão;
9.3.2.2. identifique os responsáveis pelos pagamentos indevidos do benefício, posteriores ao falecimento do único favorecido legitimado, e adote as medidas cabíveis com vistas ao ressarcimento do indébito;
9.3.2.3. dê notícias a esta Corte a respeito no prazo máximo de 45 (quarenta e cinco) dias, sob pena de aplicação das sanções previstas na Lei 8.443/1992 aos responsáveis pela omissão;
9.4. autorizar, desde logo, nos termos do art. 28, inciso II, da Lei 8.443/1992, a cobrança judicial da multa referida no subitem 9.1, caso não recolhida tempestivamente pelo responsável e inviabilizado o desconto em folha da dívida.

Apreciação, para fins de registro, de pensões civis concedidas pela Fundação Nacional de Saúde.

Primeira Câmara

Fundação Nacional de Saúde.

3. Interessados/Responsáveis:
3.1. Interessados: José Luiz Araujo de Andrade (XXX.653.804-XX); Severina Oliveira da Silva (XXX.345.754-XX).
3.2. Responsável: Paulo Ricardo Ferronato (XXX.782.179-XX).

13.1. Ministros presentes: Walton Alencar Rodrigues (Presidente), Benjamin Zymler (Relator), Bruno Dantas e Vital do Rêgo.
13.2. Ministros-Substitutos presentes: Augusto Sherman Cavalcanti e Weder de Oliveira.

BENJAMIN ZYMLER

Adoto como relatório, com os ajustes de forma pertinentes, a instrução elaborada no âmbito da Secretaria de Fiscalização de Pessoal (Sefip) , a qual contou com a anuência dos dirigentes da unidade técnica:
"INTRODUÇÃO
1.	Trata-se dos atos de concessão inicial das pensões civis instituídas por Maria do Livramento Araújo de Andrade e Geraldo Gonçalves da Silva, ex-servidores da Fundação Nacional de Saúde.
2.	Os atos foram submetidos, para fim de registro, à apreciação do Tribunal de Contas da União (TCU) , de acordo com o art. 71, inciso III, da Constituição Federal. O cadastramento e a disponibilização ao TCU ocorreram por intermédio do Sistema de Apreciação e Registro de Atos de Admissão e Concessões, na forma dos arts. 2º, caput e incisos I a VI, e 4º, caput, da Instrução Normativa - TCU 78/2018.
3.	Ao benefício pensional instituído por Maria do Livramento Araújo de Andrade habilitou-se José Luiz Araújo de Andrade, na condição de filho inválido, maior de 21 anos de idade.
4.	Ao benefício pensional instituído por Geraldo Gonçalves da Silva habilitou-se Severina Oliveira da Silva, viúva do ex-servidor.
HISTÓRICO
5.	Os atos de concessão em exame foram disponibilizados ao TCU no ano de 2018. A pensão instituída pela ex-servidora Maria do Livramento Araújo de Andrade tem data de vigência em 31/10/2014, e a pensão instituída pelo ex-servidor Geraldo Gonçalves da Silva tem data de vigência em 18/2/2018.
6.	Em 17/6/2019, esta Unidade Técnica elaborou peça de instrução processual, formulando proposta no sentido de considerar prejudicado, por perda de objeto, o exame do mérito dos atos de concessão incluídos neste processo, haja vista a existência de registro de óbito dos beneficiários constante do Sisobi (peças 15 e 16) .
7.	Encaminhados os autos ao Ministério Público (MP/TCU) , o douto parquet anuiu com a proposta desta Unidade Técnica (peça 7) .
8.	Em 31/7/2019, foram juntadas aos autos consultas feitas à base de dados do Siape, dando conta de que a pensão em favor do beneficiário José Luiz Araújo de Andrade continuaria sendo paga mesmo após o óbito do beneficiário, uma vez que, embora conste do Sisobi seu falecimento em 28/11/2017, o Siape registra o pagamento de pensão no mês de abril/2019 (peças 8 e 9) .
9.	Em despacho exarado em 1/8/2019, o Ministro Relator determinou a realização de diligência junto à Unidade Jurisdicionada, com vistas a obter os esclarecimentos pertinentes, em particular as providências adotadas para interrupção dos pagamentos irregulares, apuração de responsabilidades e restituição do indébito, na hipótese de haver confirmação do falecimento do pensionista ainda no ano de 2017 (peça 10) .
10.	Em cumprimento à sobredita determinação, esta Unidade Técnica encaminhou o expediente acostado à peça 11, datado de 9/8/2019 e dirigido ao Coordenador-Geral de Gestão de Pessoas, dando ciência do conteúdo da determinação do Ministro Relator e solicitando os esclarecimentos pertinentes à irregularidade verificada. Consta da peça 12 o aviso de recebimento do citado expediente.
11.	Considerando que não houve resposta ao expediente acima referido, esta Unidade Técnica reiterou a diligência, mediante expediente datado de 15/12/2019 (peça 13) . O aviso de recebimento do ofício de reiteração consta da peça 14.
EXAME TÉCNICO
12.	Constata-se no presente feito o descumprimento de determinação do Ministro Relator Benjamin Zymler (peça 10) , endereçada ao Coordenador-Geral de Gestão de Pessoas da Fundação Nacional de Saúde, mediante o Ofício 3829/2019-TCU/Sefip, de 9/8/2019, com aviso de recebimento juntado aos autos (peças 11 e 12) , e reiterada mediante o Ofício 6436/2019-TCU/Sefip, de 15/12/2019, com aviso de recebimento também juntado aos autos (peças 13 e 14) .
13.	Cumpre reportar que, consoante o disposto no art. 58, IV, da Lei 8.443/1992, e art. 268, IV, do Regimento Interno do TCU, o Tribunal poderá aplicar multa aos responsáveis por não atendimento, no prazo fixado, sem causa justificada, a diligência do Relator ou a decisão do Tribunal.
14.	Conforme se verifica no Ofício 3829/2019-TCU/Sefip, de 9/8/2019 (peça 11) , com aviso de recebimento juntado aos autos (peça 12) , constou da comunicação do despacho do Ministro Relator a advertência quanto à possibilidade de aplicação da multa prevista no art. 268, inciso IV, do Regimento Interno do TCU, em caso de não atendimento da diligência, razão pela qual prescinde de prévia audiência do responsável a aplicação da multa ora proposta, consoante regramento contido no art. 268, § 3º, do Regimento Interno do TCU, in verbis:
'§ 3º A multa aplicada com fundamento nos incisos IV, V, VI, VII ou VIII prescinde de prévia audiência dos responsáveis, desde que a possibilidade de sua aplicação conste da comunicação do despacho ou da decisão descumprida ou do ofício de apresentação da equipe de fiscalização.'
....................................................................................................................................................................
CONCLUSÃO
16.	Por tudo que foi apresentado, propõe-se a aplicação da multa prevista no art. 58, inciso IV, da Lei 8.443, de 16 de julho de 1992, c/c art. 268, IV, do Regimento Interno do TCU, ao então responsável pela Coordenação-Geral de Gestão de Pessoas da Fundação Nacional de Saúde, o Sr. Paulo Ricardo Ferronato, em razão do não atendimento da diligência determinada pelo Ministro Relator Benjamin Zymler em despacho exarado em 1/8/2019, constante da peça 10 do presente feito, cabendo a reiteração dos termos do Ofício 3829/2019-TCU/Sefip, de 9/8/2019.
PROPOSTA DE ENCAMINHAMENTO
17.	Ante o exposto, e de conformidade com o preceituado nos arts. 71, III, da Constituição Federal; 1º, V, e 39, II, da Lei 8.443/1992; 1º, VIII, e 259, II, do Regimento Interno/TCU; e 4º, inciso I, da Resolução TCU 315/2020, propõe-se a aplicação da multa prevista no art. 58, inciso IV, da Lei 8.443/1992, c/c art. 268, IV, do Regimento Interno, ao então responsável pela Coordenação-Geral de Gestão de Pessoas da Fundação Nacional de Saúde, Sr. Paulo Ricardo Ferronato, em razão do não atendimento da diligência determinada pelo Ministro Relator Benjamin Zymler em despacho exarado em 1/8/2019, constante da peça 10 do presente feito, cabendo a reiteração dos termos do Ofício 3829/2019-TCU/Sefip, de 9/8/2019."
É o relatório.

não há

Procurador Sergio Ricardo Costa Caribé, e Procurador Rodrigo Medeiros de Lima (manifestação oral).

PENSÕES CIVIS. INDÍCIOS DE PAGAMENTO IRREGULAR DE UM DOS BENEFÍCIOS. DILIGÊNCIA. NÃO ATENDIMENTO. MULTA. REITERAÇÃO.

PENSÃO CIVIL (PCIV)

Secretaria de Fiscalização de Pessoal (SEFIP).

Tratam os autos de duas pensões civis concedidas pela Fundação Nacional de Saúde.
2.	Num primeiro momento, a Secretaria de Fiscalização de Pessoal (Sefip) , tendo verificado, na base de dados do Sisobi, o falecimento dos beneficiários, sugeriu que se tivesse por prejudicado o exame dos atos, por perda de objeto.
3.	O Ministério Público pôs-se de acordo.
4.	Nada obstante, levantamento realizado por meu gabinete, em julho de 2019, revelou que o sr. José Luiz Araujo de Andrade, filho maior inválido da ex-servidora Maria do Livramento Araujo de Andrade, a despeito da notícia de seu falecimento em 28/11/2017, permanecia na folha de pagamentos da Fundação. 
5.	Em função disso, determinei, por despacho, a obtenção de esclarecimentos junto à origem, bem assim a indicação das providências adotadas para interrupção dos pagamentos irregulares, apuração de responsabilidades e restituição do indébito, na hipótese de confirmado o falecimento do pensionista ainda no ano de 2017.
6.	Adotadas as medidas a seu cargo, a Sefip, em nova instrução, consigna que a Coordenação-Geral de Gestão de Pessoas da Funasa, em que pese instada a fazê-lo em duas oportunidades, não atendeu à diligência do Tribunal.
7.	Sugere, assim, a aplicação da multa prevista no art. 58, inciso IV, da Lei 8.443/1992, c/c o art. 268, inciso IV, do Regimento Interno, ao responsável, sr. Paulo Ricardo Ferronato, bem como a reiteração da diligência.
8.	Acolho, por seus fundamentos, a proposta de encaminhamento oferecida pela secretaria especializada.
9.	O não atendimento injustificado a diligência do Tribunal constitui falta grave, tipificada na Lei Orgânica desta Corte. No caso, a falha é potencializada por envolver a continuidade de pagamentos possivelmente indevidos, os quais ainda hoje perduram, ou seja, há quase três anos.
10.	Nessas circunstâncias, arbitro em R$ 10 mil a multa ao sr. Paulo Ricardo Ferronato.
11.	Paralelamente, fixo o prazo de trinta dias para que a Funasa investigue a condição atual do pensionista, sr. José Luiz Araujo de Andrade, e, confirmado seu falecimento no ano de 2017, consoante consignado no Sisobi, adote as medidas pertinentes com vistas à imediata interrupção dos pagamentos do benefício, à apuração de responsabilidades pela mora na regularização da situação e à restituição do indébito.
	Diante o exposto, voto no sentido de que este Colegiado adote a deliberação que ora submeto a sua apreciação.
TCU, Sala das Sessões Ministro Luciano Brandão Alves de Souza, em 8 de setembro de 2020.
BENJAMIN ZYMLER 
Relator